【裁判字號】    98,訴,1162
【裁判日期】    990126
【裁判案由】    拆屋還地等
【裁判全文】
臺灣板橋地方法院民事判決              98年度訴字第1162號
原      告  丙○○
            乙○○
共      同
訴訟代理人  黃捷琳律師
            張玲綺律師
被      告  己○○○
訴訟代理人  丁榮聰律師
被      告  丁○○
            甲○○
            戊○○
上列當事人間請求拆屋還地等事件，本院於中華民國99年1 月12
日言詞辯論終結，判決如下：
    主  文
被告己○○○應將坐落臺北縣中和市○○段六地號土地上如附圖
所示Ｃ部分面積九．一五平方公尺、同段七三地號土地上如附圖
所示Ｂ部分面積九．二二平方公尺之地上物拆除，將該部分土地
騰空返還原告；並應給付原告新臺幣壹拾萬玖仟零元及自民國
九十八年六月五日起至清償日止，按年息百分之五計算之利息，
暨自民國九十八年六月一日起至返還上開土地之日止，按月給付
原告新臺幣仟零伍拾玖元及自各翌月一日起至清償日止，按年
息百分之五計算之利息。
被告己○○○、丁○○、甲○○、戊○○應將坐落臺北縣中和市
○○段七三地號土地上如附圖所示Ａ部分面積一．四七平方公尺
之地上物拆除，將該部分土地騰空返還原告；並應給付原告新臺
幣伍仟柒佰伍拾捌元及被告戊○○自民國九十八年六月四日、被
告己○○○、丁○○自同年月五日、被告甲○○自同年月六日起
至清償日止，按年息百分之五計算之利息，暨自民國九十八年六
月一日起至返還上開土地之日止，按月給付原告新臺幣壹佰陸拾
貳元及自各翌月一日起至清償日止，按年息百分之五計算之利息
。
原告其餘之訴駁回。
訴訟費用由被告己○○○負擔百分之九十五，餘由被告己○○○
、丁○○、甲○○、戊○○負擔。
本判決第一項於原告以新臺幣柒拾柒萬供擔保後，得假執行。但
被告己○○○如以新臺幣貳佰貳拾捌萬柒仟佰壹拾元為原告
預供擔保後，得免為假執行。
本判決第二項得假執行。但被告己○○○、丁○○、甲○○、戊○○如以新臺幣壹拾貳萬壹仟玖佰貳拾玖元為原告預供擔保後，
得免為假執行。
原告其餘假執行之聲請駁回。
    事實及理由
壹、程序方面：
一、按訴狀送達後，原告不得將原訴變更或追加他訴。但請求之
    基礎事實同一者，不在此限，民事訴訟法第255 條第1 項第
    2 款分別定有明文。本件原告起訴原聲明：被告應將坐落臺
    北縣中和市○○段第6 及第73地號土地（下稱系爭土地）上
    如起訴狀所附地籍圖著色部分所示之增建物全部拆除，將土
    地騰空返還原告；被告應給付原告不當得利損害金（請求數
    額待實測占用面積後補正）。嗣經本院囑託臺北縣中和地政
    事務所測量後，原告依地政機關測量成果，變更其聲明為如
    其後述聲明所載，核原告所為上開訴之變更，係在請求之基
    礎同一之情形下，更正其應受判決事項之聲明，於法有據，
    應予准許。
二、被告丁○○、甲○○、戊○○未於最後言詞辯論期日到場，
    核無民事訴訟法第386 條所列各款情形，爰依原告之聲請，
    由其一造辯論而為判決。
貳、實體方面：
一、原告主張：系爭土地為原告共有，應有部分各2 分之1 ，被
    告分別為臺北縣中和市○○路117 號1 至5 樓建物（下稱系
    爭建物）所有權人（1 、2 樓為被告己○○○所有，3 、4
    、5 樓分別為被告丁○○、甲○○、戊○○所有），詎被告
    己○○○1 樓增建部分占用系爭土地上如附圖所示Ｂ、Ｃ部
    分（Ｂ部分占用系爭73號土地、面積9.22平方公尺，Ｃ部分
    占用系爭6 號土地、面積9.15平方公尺），被告己○○○、
    丁○○、甲○○、戊○○共有進入其公寓大廈公共樓梯之門
    廳部分占用系爭土地上如附圖所示Ａ部分（即系爭73號土地
    、面積1.47平方公尺），被告占用系爭土地並無任何法律上
    權源，屬無權占有，爰依民法第767 規定，請求被告拆除增
    建物並將土地騰空返還原告。又無權占有他人土地，可能獲
    得相當於租金之利益為社會通常之觀念，原告亦得依民法第
    179 條規定，請求被告給付相當於租金之不當得利，並依土
    地法第97條第1 項規定，按系爭土地申報地價年息10% 計算
    之相當於租金之不當得利（請求期間及計算方式如附表一所
    載）等語。併為聲明：(一)被告己○○○應將坐落系爭土地上
    如附圖所示Ｂ、Ｃ部分面積分別為9.22、9.15平方公尺之地
    上物拆除，將該部分土地騰空返還原告。(二)被告己○○○、
    丁○○、甲○○、戊○○應將坐落系爭土地上如附圖所示Ａ
    部分面積1.47平方公尺之地上物拆除，將該部分土地騰空返
    還原告。(三)被告己○○○應給付原告136,253 元及自起訴狀
    繕本送達翌日起至清償日止按年息百分之5 計算之利息，暨
    自98年6 月1 日起至返還第1 項土地之日止，按月給付原告
    3,822 元及自各翌月1 日起至清償日止，按年息百分之5 計
    算之利息。(四)被告己○○○、丁○○、甲○○、戊○○應給
    付原告7,198 元及自起訴狀繕本送達翌日起至清償日止按年
    息百分之5 計算之利息，暨自98年6 月1 日起至返還第2 項
    土地之日止，按月給付原告202 元及自各翌月1 日起至清償
    日止，按年息百分之5 計算之利息。(五)上開請求，請准原告
    供擔保後得為假執行。
二、被告則抗辯：
  (一)被告己○○○部分：伊係系爭建物1 、2 樓所有人，83年間
    向前手購買時就是現在狀況，不知有占用系爭土地，且如附
    圖所示Ａ部分在建商建築系爭房屋時即已越界，屬越界建築
    ，原告僅能請求損害賠償，不能請求拆除，又系爭土地是既
    成道路，供公眾使用，並無排除原告使用，原告要求高額買
    賣價款，否則請求拆屋還地，是損人不利己之行為，應屬權
    利濫用等語。併為答辯聲明：原告之訴及其假執行之聲請駁
    回；如受不利之判決，願提供擔保請准宣告免為假執行。
  (二)被告丁○○、甲○○、戊○○部分：其等未於最後言詞辯論
    期日到場，據其等以前到場辯論所為之聲明、陳述略謂：
    1.被告丁○○：伊係系爭建物3 樓所有人，81年間向前手購
      買時就是現在狀況，不知有占用系爭土地等語。
    2.被告甲○○：伊係系爭建物4 樓所有人，75年間向建商購
      買時就是現在狀況，不知有占用系爭土地，本件應該是原
      告將土地賣給建商，建商再賣給被告等人，原告有同意土
      地給建商蓋等語。
    3.被告戊○○部分：伊係系爭建物5 樓所有人，82年間向前
      手購買時就是現在狀況，不知有占用系爭土地，原告是系
      爭土地之原始地主，原告應該知道有無被侵害，現在才提
      起本件訴訟請求拆屋還地，伊感納悶等語。
    4.均為答辯聲明：原告之訴及其假執行之聲請駁回；如受不
      利之判決，願提供擔保請准宣告免為假執行。
三、本件系爭土地為原告共有，應有部分各2 分之1 ，被告分別
    為系爭建物所有權人（1 、2 樓為被告己○○○所有，3 、
    4 、5 樓分別為被告丁○○、甲○○、戊○○所有），被告
    己○○○1 樓增建部分占用系爭土地上如附圖所示Ｂ、Ｃ部
    分（Ｂ部分占用系爭73號土地、面積9.22平方公尺，Ｃ部分
    占用系爭6 號土地、面積9.15平方公尺），被告己○○○、
    丁○○、甲○○、戊○○共有進入其公寓大廈公共樓梯之門
    廳部分占用系爭土地上如附圖所示Ａ部分（即系爭73號土地
    面積1.47平方公尺）之事實，為兩造所不爭執，並有原告提
    出之土地、建物所有權狀、地籍圖謄本在卷可稽，復經本院
    會同臺北縣中和地政事務所前往現場勘驗、測量明確，有本
    院勘驗筆錄、現場照片及土地複丈成果圖在卷可憑，自堪信
    為真實。
四、得心證之理由：
  (一)被告雖均抗辯其等向建商或前手購買系爭房屋買時就是現在
    狀況，不知有占用系爭土地云云。惟按所有人對於無權占有
    或侵奪其所有物者，得請求返還之，民法第767 條第1 項前
    段定有明文。且無權占有，並不以故意或過失為要件，茍無
    正當權源而占用他人之不動產，即負有返還之義務（最高法
    院73年度台上字第2950號判決要旨參照）。被告既為系爭房
    地所有權人，且無任何權源，而占用系爭土地，自不因其等
    於購買系爭房屋時，是否知悉系爭房屋無權占用系爭土地而
    受影響，故被告此部分抗辯，並無足採。
  (二)被告己○○○又抗辯系爭土地上如附圖所示Ａ部分在建商建
    築系爭房屋時即已越界，屬越界建築，原告僅能請求損害賠
    償，不能請求拆除云云。然土地所有人建築房屋逾越疆界者
    ，鄰地所有人如知其越界而不即提出異議，不得請求移去或
    變更其建築物，固為民法第796 條第1 項前段所明定。惟主
    張鄰地所有人知其越界而不即提出異議者，應就此項事實負
    舉證之責任（最高法院45年台上字第931 號判例參照）。而
    查被告己○○○此部分抗辯非但為原告所否認，亦未據提出
    任何證據以實其說，且如附圖所示Ａ部分係屬公共樓梯之門
    廳（見本院卷第68頁之現場照片），非系爭房屋構成部分，
    並無民法第796 條規定之適用（最高法院59年台上字第1799
    號、62年台上字第1112號判例參照），故縱該門廳有確有越
    界情事，原告亦無容忍之義務，即非不得請求拆除，被告己○○○此部分抗辯亦無足取。
  (三)被告己○○○再抗辯系爭土地是既成道路，供公眾使用，並
    無排除原告使用，原告要求高額買賣價款，否則請求拆屋還
    地，是損人不利己之行為，應屬權利濫用云云。然系爭土地
    地目為建（參見前揭土地登記謄本所載），雖在都市計劃上
    雖規劃為道路使用，然僅係限制原告不得為建築使用，原告
    並非因此而喪失其所有權，且被告與原告間並無使用借貸關
    係，或其他被告得主張合法占有使用系爭土地之權利，原告
    自無義務提供系爭土地供被告無償使用，況系爭6 地號土地
    登記面積10.12 平方公尺，被告己○○○占用Ｃ部分面積多
    達9.15平方公尺，系爭73地號土地登記面積20.20 平方公尺
    ，被告己○○○占用Ｂ部分多達9.22平方公尺，被告等占用
    Ｃ部分亦有1.47平方公尺，且被告己○○○占用Ｂ、Ｃ部分
    土地供自己營業使用，被告等占用Ｃ部分土地供渠等公共樓
    梯之門廳使用，原告請求將上開占用部分地上物拆除，並將
    土地返還，難認係以損害被告為主要目的。再者，系爭土地
    98年當期之公告現值，每平方公尺分別為166,400 元（6 地
    號）、82,945元（73地號）（參見前揭土地登記謄本所載）
    ，以被告占用面積計算，公告現值合計為2,409,242 元【即
    ：（166,400 元×9.15）＋（82,945×10.69 ）＝2,409,
    242 元】，惟被告己○○○僅願以1,400,000 元向原告購買
    ，而為原告所拒，自難謂原告有權利濫用之情事，是被告楊
    被告李碧珠上開抗辯，亦無可採。
  (四)至被告甲○○另抗辯原告將系爭土地賣給建商，建商再賣給
    被告等人，原告有同意土地給建商蓋一節，亦為原告所否認
    ，且被告甲○○並未據舉證證明，所辯亦難採取。
  (五)次按無法律上之原因而受利益，致他人受損害者，應返還其
    利益。雖有法律上之原因，而其後已不存在者，亦同，民法
    第179 條定有明文。又無正當權源而使用他人所有之土地，
    即可獲得相當於租金之利益，為社會通念（最高法院61年度
    臺上字第1695號判例參照）。是原告請求被告給付相當於租
    金之不當得利，自無不合。至該金額究以若干為適當，依土
    地法第105 條準用同法第97條、土地法施行法第25條之規定
    ，應參酌基地之位置、工商繁榮之程度、占用人利用基地之
    經濟價值及所受利益等項，在申報地價年息10% 限度內決定
    之，並非必達申報地價10% 之最高額。經查：系爭土地地目
    為建，面臨臺北縣中和市○○路，附近大樓林立，車輛往來
    頻繁等情，經本院履勘現場時查明屬實，製有勘驗筆錄在卷
    足按（見本院卷第50至51頁），本院審酌系爭土地坐落之地
    段、交通情形、經濟繁榮程度、被告使用系爭土地之經濟價
    值等一切狀況，認原告請求相當於租金之不當得利，以申報
    地價年息8%計算為當。又系爭土地自93年至95年度申報地價
    ，系爭6 地號為32,136元，系爭73號為15,586元，自96年至
    97年度之申報地價，系爭6 地號為33,488元，系爭73號為16
    ,522元，有土地公告地價表在卷可佐（見本院卷第75、76頁
    ），故原告得請求被告己○○○給付相當於租金之不當得利
    金額（即占用系爭土地上如附圖所示Ｂ、Ｃ部分），自95年
    5 月27日起至98年5 月26日止為109,003 元，自98年6 月1
    日起至返還該部分土地之日止每月為3,059 元；請求被告4
    人給付相當於租金之不當得利金額（即占用系爭土地上如附
    圖所示Ａ部分），自95年5 月27日起至98年5 月26日止為5,
    758 元，自98年6 月1 日起至返還該部分土地之日止每月為
    162 元（計算方式詳如附表二所載）。
五、綜上所述，原告依民法第767 條所有物返還請求權及第179
    條不當得利之規定，請求被告拆除如主文第1 、2 項所示系
    爭土地上之地上物及騰空返還土地，並請求被告己○○○給
    付109,003 元及自起訴狀繕本送達翌日即98年6 月5 日起至
    清償日止，按年息百分之5 計算之利息，暨自98年6 月1 日
    起至返還如主文第1 項所示土地之日止，按月給付原告3,05
    9 元及自各翌月1 日起至清償日止，按年息百分之5 計算之
    利息；請求被告4 人應給付原告5,758 元及自起訴狀繕本送
    達翌日即被告戊○○自98年6 月4 日、被告己○○○、丁○○自同年月5 日、被告甲○○自同年月6 日起至清償日止，
    按年息百分之5 計算之利息，暨自98年6 月1 日起至返還如
    主文第2 項所示土地之日止，按月給付原告162 元及自各翌
    月1 日起至清償日止，按年息百分之5 計算之利息，為有理
    由，應予准許；逾此範圍之請求，則無理由，應予駁回。
六、兩造均陳明願供擔保，聲請宣告假執行及免為假執行，經核
    如主文第1 項原告勝訴部分，並無不合，爰分別酌定相當之
    擔保金額，予以准許。又如主文第2 項原告勝訴部分所命給
    付之金額未逾50萬元，依民事訴訟法第389 條第1 項第5 款
    之規定，應由法院依職權宣告假執行，故自毋庸命原告供擔
    保而逕由本院依職權宣告之，惟被告己○○○、丁○○、甲○○、戊○○免為假執行之聲請，核與法律之規定相符，爰
    亦酌定相當之擔保金額准許之。至原告敗訴部分，其假執行
    之聲請已失所附麗，應併予駁回。
據上論結，本件原告之訴為一部有理由，一部無理由，依民事訴
訟法第385 條第1 項前段、第79條、第85條第1 項、第389 條第
1 項第5 款、第390條第2 項、第392 條第2 項，判決如主文。
中    華    民    國    99    年    1     月    26    日
                  民事第一庭    法  官  高文淵
上列正本係照原本作成
如對本判決上訴，須於判決送達後20日內向本院提出上訴狀
中    華    民    國    99    年    1     月    26    日
                                書記官  許慧貞
附表一：
┌────┬──────────┬─────────┬─────────────────────┬──────────────┐
│ 被  告 │無權占用之位置及面積│請求不當得利之期間│    計   算   方    式（新臺幣）          │      總  結（新臺幣）      │
├────┼──────────┼─────────┼─────────────────────┼──────────────┤
│己○○○│如附圖所示Ｃ部分9.15│95.5.27~95.12.31  │32,136×9.15×(7＋4/31)/12×10%＝17,469   │(1)被告己○○○應給付原告    │
│        │平方公尺            ├─────────┼─────────────────────┤  95.5.27~98.5.26 之不當得利│
│        │                    │96.1.1~98.5.26    │33,488×9.15×(28＋26/31)/12×10%＝73,638 │  為136,253元(即17,469＋73,6│
│        │                    ├─────────┼─────────────────────┤  38＋8,537＋36,609)        │
│        │                    │98.6月起每月      │33,488×9.15×10%÷12＝2,553              │(2)被告己○○○自98.6.1起應按│
│        ├──────────┼─────────┼─────────────────────┤  月給付3,822 元(2,553＋1,26│
│        │如附圖所示Ｂ部分9.22│95.5.27~95.12.31  │15,586×9.22×(7＋4/31)/12×10%＝8,537    │  9)                        │
│        │平方公尺            ├─────────┼─────────────────────┤                            │
│        │                    │96.1.1~98.5.26    │16,522×9.22×(28＋26/31)/12×10%＝36,609 │                            │
│        │                    ├─────────┼─────────────────────┤                            │
│        │                    │98.6月起每月      │16,522×9.22×10%÷12＝1,269              │                            │
├────┼──────────┼─────────┼─────────────────────┼──────────────┤
│己○○○│如附圖所示Ａ部分1.47│95.5.27~95.12.31  │15,586×1.47×(7＋4/31)/12×10%＝1,361    │(1)被告等應給付原告95.5.27~  │
│丁○○  │平方公尺            ├─────────┼─────────────────────┤  98.5.26 之不當得利為7,198 │
│甲○○  │                    │96.1.1~98.5.26    │16,522×1.47×(28＋26/31)/12×10%＝5,837  │  元(即1,361＋5,837)        │
│許國禎  │                    ├─────────┼─────────────────────┤(2)被告等自98.6.1起應按月給付│
│        │                    │98.6月起每月      │16,522×1.47×10%÷12＝202                │  原告202 元                │
│        │                    │                  │                                          │                            │
└────┴──────────┴─────────┴─────────────────────┴──────────────┘
附表二：
┌────┬──────────┬─────────┬─────────────────────┬──────────────┐
│ 被  告 │無權占用之位置及面積│請求不當得利之期間│計算方式（新臺幣，元以下四捨五入）        │      總  結（新臺幣）      │
├────┼──────────┼─────────┼─────────────────────┼──────────────┤
│己○○○│如附圖所示Ｃ部分9.15│95.5.27~95.12.31  │32,136×9.15×(7＋4/31)/12×8%＝13,975    │(1)被告己○○○應給付原告    │
│        │平方公尺            ├─────────┼─────────────────────┤  95.5.27~98.5.26 之不當得利│
│        │                    │96.1.1~98.5.26    │33,488×9.15×(28＋26/31)/12×8%＝58,911  │  為109,003元(即13,975＋58,9│
│        │                    ├─────────┼─────────────────────┤  11＋6,830＋29,287)        │
│        │                    │98.6月起每月      │33,488×9.15×8%÷12＝2,043               │(2)被告己○○○自98.6.1起應按│
│        ├──────────┼─────────┼─────────────────────┤  月給付原告3,059 元(2,043＋│
│        │如附圖所示Ｂ部分9.22│95.5.27~95.12.31  │15,586×9.22×(7＋4/31)/12×8%＝6,830     │  1,016)                    │
│        │平方公尺            ├─────────┼─────────────────────┤                            │
│        │                    │96.1.1~98.5.26    │16,522×9.22×(28＋26/31)/12×8%＝29,287  │                            │
│        │                    ├─────────┼─────────────────────┤                            │
│        │                    │98.6月起每月      │16,522×9.22×8%÷12＝1,016               │                            │
├────┼──────────┼─────────┼─────────────────────┼──────────────┤
│己○○○│如附圖所示Ａ部分1.47│95.5.27~95.12.31  │15,586×1.47×(7＋4/31)/12×8%＝1,089     │(1)被告等應給付原告95.5.27~  │
│丁○○  │平方公尺            ├─────────┼─────────────────────┤  98.5.26 之不當得利為5,758 │
│甲○○  │                    │96.1.1~98.5.26    │16,522×1.47×(28＋26/31)/12×8%＝4,669   │  元(即1,089＋4,669)        │
│許國禎  │                    ├─────────┼─────────────────────┤(2)被告等自98.6.1起應按月給付│
│        │                    │98.6月起每月      │16,522×1.47×8%÷12＝162                 │  原告162 元                │
│        │                    │                  │                                          │                            │
└────┴──────────┴─────────┴─────────────────────┴──────────────┘

司法院資訊處製作；財團法人民間司法改革基金會備份。
